【裁判字號】    89,訴,2318
【裁判日期】    891130
【裁判案由】    返還保管款
【裁判全文】
臺灣高雄地方法院民事判決  八十九年度訴字第二三一八號
    原      告  甲○○
    訴訟代理人  陳旻沂律師
    被      告  高雄市結構工程工業技師公會
                              .
    法定代理人  乙○○      住.
    訴訟代理人  蘇志成律師  住高雄市○○區○○路二三五號三樓之二
右當事人間返還保管款事件，本院判決如左：
    主    文
被告應給付原告新臺幣柒拾壹萬捌仟柒佰玖拾玖元及自民國八十八年六月十日起至清
償日止，按週年利率百分之五計算之利息。
訴訟費用由被告負擔。
本判決於原告以新臺幣貳拾肆萬元供擔保後，得假執行。但被告如於假執行之程序實
施前，以新臺幣柒拾壹萬捌仟柒佰玖拾玖元為原告預供擔保，得免為假執行。
    事    實
甲、原告方面：
一、聲明：除供擔保之金額外，如主文所示。
二、陳述：
（一）原告為結構工程技師，於高雄市執行業務期間加入被告公會為會員，現已退會
      ，並於八十七年十月二十一日依被告公會章程第二十九條之一有關「本會最低
      酬金標準及繳納業務費辦法」之規定，將業務酬金新臺幣（下同）二百五十三
      萬零三百八十一元匯入被告公會之帳戶，由被告保管。嗣原告所經辦之設計案
      件結案後，依上開規定加以結算，應繳交之業務費合計為四十九萬七千九百一
      十六元，扣除業務費後，業務酬金餘額為二百零三萬二千四百六十五元，被告
      公會依上開章程規定或修正前民法第六百零二條、第六百零三條消費寄託之規
      定適用民法第四百七十八條消費借貸返還請求權之規定，自應返還予原告。尤
      其原告現已退會，則更得依民法第一百七十九條不當得利之規定，請求被告公
      會返還系爭寄託金錢。
（二）惟經原告於八十八年五月三十一日發函請求被告公會返還，詎被告公會僅於八
      十八年六月十日退還其中一百三十一萬三千六百六十六元，尚有七十一萬八千
      七百九十九元未予退還，經原告一再於八十八年七月二日及八十八年七月三十
      日發函請求被告公會退還，均未獲置理。嗣因發生九二一大地震，原告忙於災
      區業務，而暫未繼續發函請求，直至八十九年八月四日始又委由律師發函請求
      ，被告公會則遲至八十九年八月二十一日委由律師函覆略謂係依章程暨「會員
      未依規定預繳業務酬金及繳納業務費處分辦法」（下稱系爭處分辦法）而扣繳
      逾繳利息七十一萬八千七百九十九元云云，惟自原告發函請求以至收受被告公
      會上開律師函止，被告公會從未告知係依上開處分辦法而處罰逾繳利息，甚至
      先前傳真予原告之明細表係列為「捐助」，原告從未表示或同意此捐助，由此
      即見被告公會違反事實、前後矛盾，自知理虧之處。又查建築師公會代收轉付
      會員業務酬金之制度，是否屬於公平交易法第十四條所禁止之聯合行為，以及
      是否屬於同法修正前第四十六條第一項除外適用之情形等爭議，行政院公平交
      易委員會八十六年八月六日第三０一次委員會議曾決議略為：代收轉付業務酬
      金之規定係任意規定，公會不得規定「統一代收業務酬金」，上開決議內容亦
      見諸於新聞報導。次查，被告公會章程第二十九條之一，亦屬代收轉付業務酬
      金之規定，基於同一法理，自不得具有強制性，若具有強制性，則屬違反公平
      交易法之強制規定而歸於無效，從而會員若不依被告公會章程繳交業務酬金予
      被告公會保管，自不能加以「處分」（處罰）或加計逾繳利息，亦即，被告公
      會若真有上開處分辦法，亦屬違反公平交易法之強制規定而歸於無效，是則被
      告公會依上開處分辦法拒絕返還，實不合法。再者，業務酬金既係被告公會，
      代為保管之性質，並非原告之給付義務，則豈有「逾期」、「處分」、「逾繳
      利息」之理？
（三）縱退步認被告公會得以處分未繳或遲繳業務酬金之會員，惟查處分行為事涉會
      員之權利義務，自應由大會依法決議並納入章程才是，被告公會捨此不為，卻
      僅憑理事會或紀律委員會之決議而訂立處分辦法或罰則，自不生效力，是則被
      告公會依上開處分辦法而拒絕返還，實不合法。
（四）再縱退萬步而認被告公會訂立上開處分辦法為適法，則原告應繳業務費為四十
      九萬七千九百一十六元，被處分之逾繳利息卻高達七十一萬八千七百九十九元
      ，其不合理及金額過高之處，至為灼然，是則若認應扣逾繳利息，亦不應為此
      數目，即本金不應以代保管性質之業務酬金計，應以應繳業務費計，但業務費
      部分原告亦未遲交，而且應予酌減。
（五）原告既早於八十八年五月三十一日即發函請求，而被告至遲應於同年六月三日
      左右即已收受該函，且事實上被告公會亦於同年六月十日退還部分款項，則原
      告自得退而請求自八十八年六月十日起算之遲延利息。
（六）對被告抗辯之陳述：
    1.技師法第三二條並未授權技師公會章程訂定代收業務酬金之規定，該法律條文
      第八款之規定，只是在規定酬金之標準及其最高、最低之限制，亦即係在規定
      酬金之數額，而非酬金之收取繳交方式，更未規定或授權公會應代收會員之業
      務酬金或會員應由公會代收業務酬金。
    2.被告公會章程第二十九條第四款及第二十九條之一等規定，僅係規定代收業務
      酬金及繳納業務費之方式，並無規定逾繳者之處分及收繳利息，從而被告辯稱
      係依章程為之云云，即屬不實。該章程條文中，有提及紀律委員會者，係第四
      項之規定：「至於不適用建造費用百分比法之案件，應由紀律委員會提報理監
      事會核備，以設計費之百分之一繳納業務費」，由該規定可知，章程僅授權紀
      律委員會或理事會得就個案是否屬於不適用建造費百分比法之案件，予以認定
      、提報或核備而已，至於其法律效果亦係由章程規定為以設計費之百分之一繳
      納業務費，而非授權紀律委員會或理監事會得另訂細部辦法，尤其是涉及權利
      義務關係之細部辦法。又章程有提及紀律委員會者尚且未授權，則關於「會員
      未依規定繳交業務酬金及繳納業務費，如何處理」乙節，既連提及紀律委員會
      都沒提及，更遑論有授權，尤其更未授權紀律委員會得另訂涉及權利義務關係
      之處分辦法。另依被告公會章程第二十三條規定，設置紀律委員會之目的，係
      在「推行會務」，依同章程第十八條之規定，理事會之職權亦是在執行大會決
      議案，依章程第二十條之規定，監事之職權則是在監督理事會，而依章程第十
      四條，最高權力機構為會員大會，由上可知，紀律委員會及理監事會均只是執
      行或監督機關，不是決議機關，不能侵犯或取代會員大會之決議權力及功能，
      自不得自行另訂涉及權利義務關係之處分辦法，系爭處分辦法，及嗣後之修正
      規定，乃涉及會員之權利義務，自應提請最高權力機構即會員大會決議才是，
      上開處分辦法或決議案之性質，充其量只是該委員會或理監事會之決議或共識
      而已，並非被告公會之決議，自不得拘束原告。依被告提出之紀律委員會組織
      簡則第二、四條之規定，可知紀律委員會所促進會員遵守者，係被告公會之章
      則，而非紀律委員會之章則。由上開組織簡則第四條第二款「研究建議與本會
      相關法令之擬訂、修正及解釋等工作」之規定可知，紀律委員會只是對政府所
      發佈之相關法令進行研究建議而已，並非得制定公會內之相關細部辦法，益證
      公會章程並未授權。另由上開組織簡則第三章「組織及職權」第十條「本委員
      會依法另訂風紀維持辦法，經會員大會議決通過後遵行之」、更可證明紀律委
      員會不能自訂細部辦法，尤其是關於會員權利義務事項，尚需經會員大會決議
      始可。又被告公會章程第十四條後段「會員大會閉會期間由理事會代行職務」
      中所謂「代行職務」，係指「代為執行決議事項」，而非「代為決議」，此觀
      諸同章程第十八條至第二十一條關於理事會、理事長、監事及常務理事等職權
      之規定及人民團體法第十八條「人民團體理事會、監事會應依會員大會之決議
      及章程之規定，分別執行職務」之規定亦可得證。且若採被告之見解，則會員
      大會未決議通過甚至是否決之事項，理事會可於會員大會閉會期間僅憑少數人
      之出席及表決即予「決議」通過或翻案通過，如此顯不合理。又決議亦不能違
      反公平交易法，詎被告公會僅以未具意思形成及決定能力之紀律委員會或理監
      事會議之片面決議而課予會員繳納利息之義務及其方式，且亦違反公平交易法
      ，自不生效力。被告所引公平交易委員會八十一年十一月十四日函文所示之見
      解，係有關「酬金標準之統一規定」，而非「統一代收酬金」之規定，自不可
      混淆，且縱認係有關「統一代收酬金」之釋示，惟其釋示時間係在八十一年間
      第五十五次委員會決議，則應認公平交易委員會嗣後之見解已變更。
    2.被告公會紀律委員會八十二年七月十七日訂定之上開處分辦法，並未規定「罰
      金」之處分種類，但於八十五年六月二十一日之會議及理監事聯席會議八十五
      年六月二十八日之會議則均有提及「罰金之規定取消」云云，則二者是否同一
      ，是否為其補充規定，已見其疑。再者，被告公會從未告知原告係依上開處分
      辦法及修正規定而扣繳逾繳之利息及其計算式，益見被告公會就上開處分辦法
      之合法性，亦自覺心虛。
    3.被告辯稱其章程及處分辦法係經社會局或經濟部同意備查，從而其於法有據云
      云，惟是否適法，仍應回歸法律之規定，不因是否「同意備查」而影響是否適
      法。社會局或經濟部礙於其職權專業領域，自無法就是否違反公平交易法而作
      出評斷，反之，公平交易委員會乃公平交易法之主管機關（公平交易法第九條
      ），從而其所作略謂「統一代收業務酬金或業務酬金代收轉付辦法違反公平交
      易法」之決議，自屬可採。被告公會又辯稱各建築師公會仍一直實施統一代收
      轉付辦法，由此益證此制度未違反公平交易法云云，惟此顯與公平交易委員會
      八十六年八月十五日函文所示之之決議不符，且上開函文也特別指明「請貴公
      會‧‧‧予以適法之調整，以免有具體個案依法究處之情事」。再者，實不能
      以他人也違反法律之情事來使自己的行為合法，正如同現今每天竊案搶案仍係
      不斷發生，難道就可將竊盜、搶奪稱之為合法嗎？又被告公會所引之學者見解
      ，亦顯與公平交易委員會之決議不符，此再觀諸該著作第二十九頁自明。又關
      於技師酬金之標準，乃係技師與委託人間之關係，此與本件所爭執之退還保管
      款係公會與會員間之關係不同，從而被告公會所引之公平交易委員會八十一年
      十一月十四日函文所示之見解，實與本件無關。
    4.被告公會又謂如果各個會員皆屬如此，被告公會焉能存在云云，亦屬非是，蓋
      人民團體大都以「會費」為財務來源，大都無「業務費」收入來源者，則未收
      取業務費之人民團體豈不都無法運作矣？更何況本件係在爭執「不得統一代收
      業務酬金」、「逾繳業務酬金及業務費不得加計利息」，並非在爭執「是否應
      繳交業務費」，從而被告所辯，不僅與本件無關，且係混淆「業務酬金」及「
      業務費」。
    5.縱使被告扣款有理由，應該是依業務費為本金計算遲延利息，因依被告公會章
      程第二十九條之一規定，會員有繳交義務者，乃係「業務費」至於業務酬金則
      係會員所應得，只是被告公會代為保管而已，並非會員之繳交義務，從而縱認
      有遲繳而應予扣款處分者，應是指「業務費」，而非「業務酬金」，從而應以
      業務費即二萬七千六百八十四元為計算之本金，而非以業務酬金為計算之本金
      。
    6.被告不得依公會章程第十條規定主張不發還原告所繳的業務酬金。按業務酬金
      乃是會員所應得之報酬，並非應繳交予公會之款項，被告公會縱有持有，亦只
      是代為保管而已，並非如同會費一般，乃係會員之繳交義務，且數額不多並可
      能已應用於會務運作及會員福利上，較難計算退費而勉可不退還。依條文規定
      內容及次序而言，被告所主張不發還之規定係在總則編第十條，但就業務酬金
      得予領回之規定，則係在經費編第二十九條之一，則依「特別法優於普通法」
      或「後法優於前法」之法理，第十條之規定自被第二十九條之一規定所排斥，
      則被告公會自不得依第十條規定拒絕返還系爭保管金錢。又原告於未退會前即
      已請求返還業務酬金，則更不能因嗣後之退會而喪失此請求權利。
    7.民法第四十九條規定「社團之組織及社團與會員之關係，以不違反第五十條至
      第五十八條之規定為限，得以章程定之」，可見「社團與會員之關係」，雖非
      民法第四十七條所規定之章程應記載事項，但會員間對此若有共識決議，仍應
      以章程之方式規定之，此再觀諸學者王澤鑑教授略謂「關於懲戒之要件、懲戒
      效果，以及懲戒程序，章程須予明定」之見解，益可得證。而查被告公會章程
      既未規定會員延繳業務酬金或業務費者應如何處分或懲戒，自不得對原告實施
      處分而拒絕返還本件請求之款項。
三、證據：提出被告公會章程、匯款單、原告八十八年五月三十一日致被告函、原告
    八十八年七月二日致被告函、原告八十八年七月三十日致被告存證信函、原告委
    由律師於八十九年八月四日致被告函、被告委由律師八十九年八月二十一日覆函
    、明細表傳真、公平交易委員會函文、新聞報導及業務費明細表各一件為證。
乙、被告方面：
一、聲明：（一）駁回原告之訴。（二）如受不利判決願供擔保聲請免為假執行。
二、陳述：
（一）被告為「社團法人高雄市結構工程工業技師公會」，按社團以總會為最高機關
      ，又左列事項應經總會決議：一、變更章程。二、任免董事及監察人。三、監
      督董事及監察人職務之執行。四、開除社員。但以有正當理由時為限。民法第
      五十條定有明文。查被告公會章程中就有關預繳業務酬金及業務費辦法之規定
      ，於章程第二十九條第四款及第二十九條之一有明文規定，至會員中故意延欠
      不繳業務費者，應該予以如何之處分，被告公會章程中並未規定，嗣為解決此
      困擾之風紀問題，被告公會中之紀律委員會乃依章程授權制定「會員未依規定
      預繳業務酬金及繳納業務費處分辦法」，並提經理監事聯席會決議通過實施。
    故上開處分辦法係屬前揭章程之補充規定，而非變更章程之規定。揆諸前揭明
      文，該處分辦法自無需再提經總會即會員大會決議，即可報請主管機關核備後
      頒行實施。
（二）被告依本公會章程相關規定扣繳系爭款項乙節，要屬有據。按技師公會章程應
      規定左列事項：八、酬金標準。九、經費及會計。技師法第三十二條第八款及
      第九款定有明文。被告依據上開規定及其他相關法令訂定「高雄市結構工程工
      業技師公會章程」，並於該章程第二十九條第四款明定，業務費為本公會之經
      費來源之一，且於第二十九條之一明定本公會最低酬金標準及繳納業務費辦法
      ，規定：「一、凡屬本會會員以技師或技師事務所名義接受委託或負責辦理執
      行建築工程之結構設計案件或其他各類工程設計案件，須按本辦法至本公會繳
      納業務設計酬金及業務費。四、有關建築工程結構設計案件於建築申請核准後
      ，會員憑建築執照影印本，來會領回代為保管之業務酬金，並依執照造價之萬
      分之四繳納業務費。九、本辦法經會員大會通過，並自民國七十八年七月一日
      起申請掛號之案件開始實施」。被告於七十八年三月二十五日第二屆第二次會
      員大會通過制定上開代收酬金及繳納業務費辦法，嗣經主管機關即經濟部工業
      局同意備查，被告嗣於八十二年四月十日第三屆第三次會員大會通過將上開辦
      法正式納入前揭章程第二十九條之一，並再次經主管機關經濟部同意備案，足
      徵被告公會章程內訂定之上開繳納業務費辦法於法有據，否則上開主管機關根
      本不會准予核備。
（三）被告公會為落實施行上開代收酬金及繳納業務費辦法，先後於八十二年七月十
      七日紀律委員會及自行執業會員聯席會中決議訂定「會員未依規定預繳業務酬
      金及繳納業務費處分辦法」，並通知全體會員在案，於該處分辦法中即明訂：
      「該會員於辦理下次案件時，應追繳上次未繳納案件之費用，並追加利息」等
      語。八十五年六月二十一日紀律委員會暨自行執業技師代收設計業務酬金座談
      會會議中，再次達成決議事項之一：「逾期繳納代收酬金時，除應繳納業務費
      外，應再繳納逾期期間之利息，其利息以應繳代收酬金按銀行定存利率計算之
      」，八十五年六月二十八日第四屆第十次理事、監事聯席會中通過上開之決議
      案，決議：「逾期繳納代收酬金時，除應放在公會十四天並繳納業務費外，應
      再繳納逾期期間之利息，其利息以應繳代收酬金按銀行定存利率計算之」，嗣
      並將該次會議紀錄檢送主管機關高雄市政府社會局備查，並副知全體會員在案
      。
（四）原告承攬如其提出之計算書所列載之結構設計案後，拒不依上開章程暨繳納業
      務費辦法，向被告繳交代收業務酬金及業務費，嗣經多次催告後，被告方逾期
      繳交該酬金及業務費，從而，被告自得依上開內規予以扣繳逾繳之利息。
（五）被告之會員未依規定預繳業務酬金及繳納業務費處分辦法並無違反公平交易法
      之規定，按建築師、結構技師等之統一代收業務酬金制度，係經目的事業主管
      機關核定，其決議統一代收不但對於價格之決定無有影響力，而且屬於公平交
      易法第四十六條第一項所定不受公平交易法適用之行為，且依公平交易法施行
      細則第二條明文規定：「第七條之聯合行為，以事業在同一產銷階段之水平聯
      合，足以影響生產產品交易或服務供需之市場功能者為限。」，而該統一代
      收業務酬金制度根本不影響建商與建築師或結構技師間之承攬交易之對價關係
      ，或服務供需之市場功能，故其非屬公平交易法第七條所規定之聯合行為，是
      該制度因非屬聯合行為，自亦無違反公平交易法之相關規定可言。另技師酬金
      之統一規定係屬技師法明文之強制性規範，應可適用公平交易法第四十六條第
      一項：「事業依照其他法律規定行為」，不適用本法之規定，此亦有行政院公
      平交易委員會八十一年十一月十四日（八一）公壹字第○八八六四號函示意見
      可參，學者黃茂榮亦同此見解。再查現今我國各建築師公會仍實施「會員業務
      酬金統一代收轉付辦法」，由此益徵該統一代收制度根本未違公平交易法相關
      規定至明。
（六）被告公會章程亦有授權紀律委員會制定「會員未依規定預繳業務酬金及繳納業
      務費處分辦法」，按被告公會為推行會務，得設置紀律等各委員會，章程第二
      十三條定有明文，另紀律委員會以促進會員遵守有關法規、政令、本公會章則
      及其他規定，並保障會員權益，維持風紀，提高職業水準為宗旨，至其任務有
      ：一、促進會員遵守有規法規及本公會章則。二、研究建議與本會相關法令之
      擬訂、修正等工作。高雄市結構工程工業技師公會紀律委員會組織簡則第二條
      及第四條亦定有明文。據此，被告公會中之紀律委員會為維持風紀等自得研擬
      制定系爭處分辦法，前開處分辦法及八十五年六月二十一日紀律委員會等代收
      設計業務酬金決議、八十五年六月二十八日第四屆第十次理監事聯席會之決議
      ，俱屬被告公會內部之規章、決議，當然可以拘束包括前為會員之原告及其他
      各會員。查被告公會最高權力機構為會員大會，會員大會閉會期間由理事會代
      行職務，被告公會章程第十四條定有明文。另被告公會會員有下列各項義務：
      繳納本會各費用義務、遵守本會章則公約及決議義務，章程第十二條亦定有明
      文。承前所述，被告公會中之紀律委員會研擬制定出前開處分辦法後，嗣於會
      員大會閉會期間，提請被告之理監事聯席會決議通過，則該處分辦法即成為被
      告公會內部之規章、決議，揆諸前揭章程明文，前為被告會員之原告自有遵期
      繳交業務酬金及業務費等之義務，違背者亦應受前開處分辦法之拘束，即被告
      得予扣繳逾繳之利息。前開處分辦法、決議並不違反公平交易法第十四條規定
      。按建築師、結構技師等之統一代收業務酬金制度，係經目的事業主管機關核
      定，其決議統一代收不但對於價格之決定無有影響力，而且屬於公平交易法第
      四十六條第一項所定不受公平交易法適用之行為，進且依公平交易法施行細則
      第二條規定，第七條之聯合行為，以事業在同一產銷階段之水平聯合，足以影
      響生產、產品交易或服務供需之市場功能者為限，而該統一代收業務酬金制度
      根本不影響建商與建築師或結構技師間之承攬交易之對價關係，或服務供需之
      市場功能，故其非屬公平交易法第七條所規定之聯合行為，準此，該制度因非
      屬聯合行為，自亦無違反公平交易法之相關規定可言。
（七）另技師酬金之統一代收規定係屬技師法明文之強制性規範，應可適用公平交易
      法第四十六條第一項事業依照其他法律規定行為，不適用本法之規定，此有
      行政院公平交易委員會八十一年十一月十四日公壹字第○八八六四號函示意見
      可參。承上所陳，上開處分辦法、決議僅是被告公會內部之規章、決議，僅有
      會員受其規範，要不影響建商與結構技師間承攬交易對價關係之決定，或服務
      供需之市場機能，故其非屬公平交易法所規範之聯合行為，進而即無違反公平
      交易法第十四條明文之可言。
（八）本件扣繳逾期繳交業務酬金之利息應依業務酬金為計算依據，其利率低於法定
      利率。依被告公會第四屆第十次理事、監事聯席會會議之決議，逾期繳納代收
      酬金時，除應放在公會十四天並繳納業務費外，應再繳納逾期期間之利息，其
      利息以應繳收酬金按銀行定存利率計算之。據此，本件扣繳之逾期利息自應依
      業務酬金為計算依據。原告逾繳期間長達二、三年，惟被告僅以一年半即五四
      八天，年息百分之五計算扣繳逾期之利息，如此，其實際之利率即遠低於法定
      利率百分之五，並無過高之情事。
（九）又按凡退會之會員，由本會呈報主管機關飭令停業，除福利金扣除當屆國外旅
      遊補助款外，所繳各費概不發還。被告章程第十條定有明文。查本件系爭款項
      前由被告依據前開處分辦法予以扣繳原告逾期繳交業務酬金之逾期利息在案，
      嗣原告已退出被告公會，揆諸前揭章程明文，被告就原告所繳各費用自可不予
      發還。
三、證據：提出高雄市政府社會局七十九年三月三十日高市社局一字第四七六０號函
    、高雄市政府社會局八十三年十二月十二日高市社局二字第三０七九六號函、被
    告公會「會員未依規定預繳業務酬金及繳納業務費處分辦法」、被告公會紀律委
    員會八十五年六月二十一日紀律委員會暨自行執業技師代收設計業務酬金決議、
    被告公會八十五年六月二十九日八五高結師理字第０七六號函、行政院公平交易
    委員會八十一年十一月十四日八一公壹字第八八六四號函、黃茂榮先生著「公平
    交易法理論與實務」第二十頁至第二十九頁影本、紀律委員會組織簡則、法人登
    記證書各一件為證。
    理    由
一、原告主張：原告為結構工程技師，於高雄市執行業務期間加入被告公會為會員，
    現已退會，並於八十七年十月二十一日依被告公會章程第二十九條之一有關「本
    會最低酬金標準及繳納業務費辦法」之規定，將業務酬金二百五十三萬零三百八
    十一元匯入被告公會之帳戶，由被告保管。嗣原告所經辦之設計案件結案後，依
    上開規定加以結算，應繳交之業務費合計為四十九萬七千九百一十六元，扣除業
    務費後，業務酬金餘額為二百零三萬二千四百六十五元，惟經原告於八十八年五
    月三十一日發函請求被告公會返還，詎被告公會僅於八十八年六月十日退還其中
    一百三十一萬三千六百六十六元，尚有七十一萬八千七百九十九元未予退還，經
    原告一再於八十八年七月二日及八十八年七月三十日發函請求被告公會退還，均
    未獲置理，原告現已退出被告公會，爰依被告公會依上開章程規定、修正前民法
    第六百零二條、第六百零三條消費寄託之規定適用民法第四百七十八條消費借貸
    返還請求權及民法第一百七十九條規定，請求被告返還七十一萬八千七百九十九
    元，及自八十八年六月十日起至清償日止，按週年利率百分之五計算之利息，提
    起本件訴訟等語。
    被告則以：被告公會章程中就有關預繳業務酬金及業務費辦法之規定，於章程第
    二十九條第四款及第二十九條之一有明文規定，會員故意延欠不繳業務費者，應
    該予以如何之處分，被告公會章程中並未規定，嗣為解決此困擾之風紀問題，被
    告公會中之紀律委員會乃依章程授權制定「會員未依規定預繳業務酬金及繳納業
    務費處分辦法」，作為章程之補充規定，並提經理監事聯席會決議通過實施，且
    該處分辦法並未違反公平交易法相關規定，復經主管機關依法核備，無違法情事
    ，又被告公會對於其繳款會員處分扣繳之利息，係以銀行定存利率計算，原告逾
    繳期間長達二、三年，惟被告僅以一年半計算，並無過高情事等語資為抗辯。
二、原告主張前揭之事實，業據原告提出被告公會章程、匯款單、原告八十八年五月
    三十一日致被告函、原告八十八年七月二日致被告函、原告八十八年七月三十日
    致被告存證信函、原告委由律師於八十九年八月四日致被告函、被告委由律師八
    十九年八月二十一日覆函、明細表傳真及業務費明細表各一件為證，且為被告所
    不爭執，堪信為真實。
三、按民事，法律所未規定者依習慣，無習慣者，依法理。民法第一條定有明文。查
    被告為依據技師法第三十二條規定設立，並經向本院登記成立之社團法人，有被
    告提出之法人登記證書一件為證，應為真實。而被告拒絕返還原告寄託之系爭金
    錢，係依據被告八十二年七月十七日紀律委員會及自行執業會員聯席會議決議訂
    定「會員未依規定預繳業務酬金即繳納業務費處分辦法」（下稱系爭處分辦法）
    ，系爭處分辦法為社團為維持內部紀律及秩序，所制訂對社員權利限制之制裁辦
    法，學理上稱為社團罰（德文稱 Vereinsstrafe，參見王澤鑑先生著民法總則增
    訂版，二０００年二刷，第二百零七頁），我國現行民法並未針對社團罰直接予
    以規範，亦無具有法確信性質之習慣可資適用，依首揭法律規定，即應援用法理
    決定系爭處分辦法效力問題。又社團於自治範圍內，就其社員行使特定之紀律權
    力，並不表示國家司法權審查之豁免，因罰金、名譽罰或除名等社團罰，對社員
    可能帶來財產上、名譽上、職業前途甚至經濟上生存的嚴重影響，故法院對於社
    團處罰行為的事後審查，並非對於社團內部事件的干涉，而是在法治國家中對於
    個人防止其受社團任意行使權力之必要保護，法院於審查時，形式上應注意其章
    程規定程序的遵守，申辯機會的給予，實質上應注意客觀的理由，即被處罰之社
    員確曾為依章程規定應受處罰之行為，及其處分有無違法、違背公序良俗或顯然
    不公的情形，此外仍須衡量處罰的後果與對社員職業、名譽等之影響是否相當（
    參見黃立先生著民法總則，一九九九年十月二版一刷，第一百四十六頁）。另就
    社員加入社團之行為，一般均認為係社員與社團間之契約，則社員罰應係契約一
    方當事人之社團對他方當事人即社員違反社團紀律或秩序時，對之片面課予不利
    益之行為，效果上與違約金之約定相當，基於平等原則之價值判斷，社團罰之成
    立生效問題，本院認應類推適用違約金之規定。
四、又按當事人得約定債務人於債務不履行時，應支付違約金；當事人互相表示意思
    一致者，無論其為明示或默示，契約即為成立。當事人對於必要之點，意思一致
    ，而對於非必要之點，未經表示意思者，推定其契約為成立，關於該非必要之點
    ，當事人意思不一致時，法院應依其事件之性質定之。民法第二百五十條第一項
    及第一百五十三條分別定有明文。前揭規定類推適用於社團罰之問題，可認定社
    團如欲對社員施以社團罰之制裁時，其所援引之社團罰規定應讓社員於加入社團
    前知悉並預期其效果，且社團罰之要件、種類、實施程序，應認為係契約成立必
    要之點，均應明確，作為形成社員入社契約內容之一部份，於社員加入社團後，
    社團欲制訂社團罰之制裁規範社員時，亦須讓受社團罰規範效力所及之社員有充
    分參與意思形成之機會，欲達此效果，則須經社團總會決議，於社團之基本規範
    即章程中明確訂定，始能使社團罰之規範拘束社員。
五、依前揭說明，可知被告主張就原告寄託於被告處之系爭金錢扣款，所援用之社團
    罰規定，須將制裁的要件、種類、實施程序及效果，於章程內明確規定。查系爭
    處分辦法係被告之紀律委員會及自行執業會員聯席會於八十二年七月十七日決議
    制訂，嗣於八十五年六月二十一日之紀律委員會暨自行執業技師代收業務酬金座
    談會會議決議：「逾期繳納代收酬金時，除應繳納業務費外，應再繳納逾期期間
    之利息，其利息以應繳代收酬金按銀行定存利率計算之」等語，又於八十五年六
    月二十八日第四屆第十次理監事聯席會亦通過前開決議，並決議：「逾期繳納代
    收酬金時，除應放在公會十四天外，應再繳納逾期期間利息，其利息以應繳代收
    酬金按銀行定存利率計算之」等語，被告並未將系爭處分辦法中關於制裁的要件
    、種類、實施程序及效果明確規定於章程內，原告於八十七年十月二十一日加入
    被告社團時，就此關係其權利義務之重大事項，無從將其作為形成契約內容之一
    部，是被告抗辯依系爭處分辦法就原告寄託之金錢予以扣繳，顯無理由，並不足
    採。
六、又按給付無確定期限者，債務人於債權人得請求給付時，經其催告而未為給付，
    自受催告時起，負遲延責任。遲延之債務，以支付金錢為標的者，債權人得請求
    依法定利率計算之遲延利息。應付利息之債務，其利率未經約定，亦無法律可據
    者，週年利率為百分之五。民法第二百二十九條第二項、二百三十三條及第二百
    零三條分別定有明文。綜上所述，原告依被告章程第二十九條之一第三款、民法
    第六百零二條第一項準用第四百七十八條規定及前揭法律規定，請求被告給付原
    告七十一萬八千七百九十九元及自民國八十八年六月十日起至清償日止，按週年
    利率百分之五計算之利息，為有理由，應予准許。
七、兩造陳明願供擔保請為宣告假執行或免為假執行，經核均與規定相符，爰分別酌
    定相當之擔保金額予以宣告。
八、本件事證已臻明確，兩造其餘主張陳述及所提之證據，核與判決結果不生影響，
    爰不一一論列，附此敘明。
九、據上論結，原告之訴為有理由，依民事訴訟法第七十八條、第三百九十條第二項
    第三百九十二條，判決如主文。
中      華      民      國    八十九    年    十一    月      三十      日
                              臺灣高雄地方法院民事第一庭
~B法      官  陳業鑫
右為正本係照原本作成。
如不服本判決，應於送達後廿日內，向本院提出上訴狀並表明上訴理由，如於本
判決宣示後送達前提起上訴者，應於判決送達後十日內補提上訴理由書（須附繕本）。
中      華      民      國    八十九    年     十一     月    三十      日
~B法院書記官  陳素徵


司法院資訊處製作；財團法人民間司法改革基金會備份。
